【裁判字號】    98,易更一,1
【裁判日期】    981030
【裁判案由】    妨害自由
【裁判全文】
臺灣高雄地方法院刑事判決             98年度易更一字第1號
公  訴  人  臺灣高雄地方法院檢察署檢察官
被      告  己○○
            戊○○
            庚○○
            壬○○
            乙○○
選任辯護人  李育任律師
被      告  辛○○
            甲○○
            丁○
                    號
            丙○○
上列被告因妨害自由案件，經檢察官提起公訴（95年度偵字第23
391 號），經本院判決後，由臺灣高等法院高雄分院發回更審，
本院判決如下：
    主  文
己○○、戊○○、庚○○、壬○○、乙○○、甲○○、丁○、丙○○均無罪。
辛○○部分公訴不受理。
    理  由
壹、公訴意旨略以：被告辛○○受第三人郭文瑞委託處理其所有
    坐落在高雄市○○區○○街43號、大昌二路266 號地下一樓
    之64建物之界址及清理事宜，而於民國95年7 月31日上午10
    時許，與被告甲○○、丁○、丙○○、壬○○、己○○、乙○○、戊○○、庚○○（下合稱被告己○○等8 人）至高雄
    市○○區○○街43號，因修武街43號與大昌二路266 號地下
    一樓之64間並無通道，被告辛○○與己○○等8 人為進入大
    昌二路266 號地下一樓之64，竟自修武街43號進入，通過丑
    ○○、癸○○、子○○等人占有、使用之高雄市三民區○○○路254 號（代表號）、大豐二路297 號（代表號）之尖美
    商業廣場（下稱尖美廣場）地下一樓，再進入大昌二路266
    號地下一樓之64。案經告訴人子○○、癸○○提出告訴，因
    認被告辛○○與己○○等8 人均涉犯刑法第306 條第1 項侵
    入住宅罪嫌等語。
貳、程序方面：
一、本件有無經合法告訴部分：
(一)被告乙○○之辯護人以：(1)尖美廣場地下一樓係由丑○○承
    租，子○○僅係受丑○○委託處理其與尖美商業廣場管理委
    員會（下稱尖美管委會）間有關租約事宜之人，癸○○僅是
    幫忙丑○○於該處打雜之人，是子○○及癸○○均非承租人
    ，自非本件直接被害人，子○○及癸○○就本件提出之告訴
    不合法。(2)丑○○固於91年3 月22日向尖美管委會承租尖美
    廣場地下一樓，惟丑○○自始未曾繳納租金，該租約已由尖
    美管委會於92年8 月31日終止乙節，業經本院92年度雄簡字
    第3441號、93年度簡上字第159 號民事判決確認無誤，是丑
    ○○對該地下一樓已無使用支配之權利，並非合法住屋權人
    ，自亦非本件侵入住居罪之直接被害人。綜上，子○○、癸○○及丑○○均無本件告訴權等語，為被告乙○○辯護。
(二)位於高雄市三民區○○○路254 號（代表號）、大豐二路29
    7 號（代表號）之尖美廣場地下一樓至地上五樓，以及部分
    之地下二樓停車場，共約6,000 坪之範圍，係由丑○○於91
    年3 月22日向尖美管委會承租，約定租賃契約期間自91年4
    月1 日起至98年11月15日止，此有尖美商業廣場租賃合約書
    、尖美廣場出租備忘錄各1 份在卷可按（見高雄市政府警察
    局三民第二分局95年8 月30日高市警三二分偵字第09500208
    65號函送資料之影卷《下稱警一影卷》第88至93頁），是本
    件被告己○○等8 人是否涉犯刑法第306 條第1 項之無故侵
    入他人建築物罪嫌，其被害人應為丑○○，而非子○○、癸○○二人。是被告乙○○之辯護人此部分所辯，洵屬有據。
(三)按刑法第306 條第1 項侵入住宅罪，須告訴乃論，刑法第30
    8 條第1 項定有明文。次按告訴乃論之罪，其告訴應自得為
    告訴之人知悉犯人之時起，於六個月內為之，刑事訴訟法第
    237 條第1 項亦有明文。而本件被告己○○等8 人被訴於95
    年7 月31日上午10時許，未經許可而侵入被害人丑○○向尖
    美管委會承租之尖美廣場地下一樓，故被害人丑○○如欲對
    被告己○○等8 人提出侵入住居之告訴，應於96年1 月31日
    為之，始為合法，合先敘明。
(四)經查，被害人丑○○於95年11月14日委任查名邦律師擔任本
    件侵入住居案件之告訴代理人乙節，有刑事委任狀1 紙在卷
    可按（見臺灣高雄地方法院檢察署《下稱高雄地檢署》95年
    度偵字第23391 號影卷一《下稱偵一影卷》第32頁反面），
    該委任狀中除引用刑事訴訟法第27、30條選任辯護人之規定
    外，固亦援引刑事訴訟法第236 條，惟該條係代行告訴之規
    定，而本件並非「無得為告訴之人」或「得為告訴之人」不
    能行使告訴權之問題，參以該委任狀之受任意旨欄位即「…
    委任受任人為（空白）人」處，該待填載之空白處並未記載
    明確辯護人或其他種身分之受任人，自難謂該委任狀係單一
    委任查名邦律師為刑事辯護人而無告訴代理人之委任。再觀
    之高雄地檢署偵辦本件95年度偵字第23391 號案件時，於96
    年1 月9 日開偵查庭時之點名單已明確記載「告訴代理人查
    名邦律師」乙節，有該點名單1 張在卷可稽（見高雄地檢署
    95年度偵字第23391 號影卷二《下稱偵二影卷》第45頁），
    堪認前開查名邦律師出具之委任狀上所載之刑事訴訟法第23
    6 條，應係同第236 條之1 委任告訴代理人的誤引甚明。準
    此，被害人丑○○於95年11月14日委任查名邦律師為告訴代
    理人之事實，即堪認定。
(五)次查，告訴代理人查名邦律師於接受被害人丑○○之委任後
    ，於96年1 月9 日即本件告訴期間屆滿前之偵訊中，經檢察
    官問：「你告他們（即本件被告己○○等8 人）強行闖入是
    告妨害自由或是侵入住宅？」，查名邦律師答稱: 「應該是
    告侵入住宅。並沒有妨害自由」等語（見偵二影卷第47頁）
    ，足見被害人丑○○已委由查名邦律師於96年1 月9 日即告
    訴期間屆滿前，向高雄地檢署檢察官提起本件告訴無訛。
(六)又刑法第306 條第1 項所謂「侵入住宅或建物」，以有住宅
    或建築物監督權者為被害法益（最高法院20年度上字第323
    號判例意旨參照）。該條規定重在保護個人之住屋權即個人
    居住之場所有不受其他人侵入留滯其內干擾與破壞之權利，
    其所保障之住屋權，乃源於對住屋或其他場所之使用權，並
    不以個人係該房屋或場所之所有權人為限，即對該房屋因支
    配管理監督而對該場所具有使用權者，亦得憑其所享有住屋
    權，對無故侵入者提出訴追。經查，告訴人丑○○向尖美管
    委會承租尖美廣場地下一樓至地上五樓，以及部分之地下二
    樓停車場，共約6,000 坪之範圍後，二造因租金給付問題發
    生糾紛，尖美管委會遂訴請告訴人丑○○給付租金新臺幣（
    下同）8,960,000 元及其法定遲延利息，經本院於93年12月
    14日以93年度簡上字第159 號給付租金事件判決告訴人丑○○應給付尖美管委會2,358,819 元及其法定遲延利息確定，
    該判決理由貳、五、(四)中提及：告訴人丑○○與尖美管委會
    間對於尖美廣場地下一樓之租賃合約，已因告訴人丑○○未
    依約給付租金，經尖美管委會於92年8 月間為終止租約之意
    思表示而告消滅等語，有該判決書1 份附卷可參（見本院98
    年度易更一字第1 號卷《下稱易更卷》卷一第159 至168 頁
    ），固堪認告訴人丑○○於租約終止後，即屬無權占有尖美
    廣場地下一樓。惟尖美管委會另訴請告訴人丑○○返還上開
    租賃物之訴訟，經本院以94年度雄訴字第3 號案件受理後，
    因尖美管委會未依本院之裁定，向地政機關預納現場履勘之
    相關費用，致依法視為撤回訴訟乙節，有本院94年1 月16日
    雄院隆民仁94雄訴3 字第014621號函影本1 紙在卷可證（見
    警一影卷第87頁），此外，綜觀全卷，亦查無尖美管委會已
    另行請求告訴人丑○○返還尖美廣場地下一樓並已執行完畢
    之事證，是告訴人丑○○縱已非民事上之有權占有人，然其
    對於尖美廣場地下一樓仍具有實質之支配管理監督權無訛，
    揆諸前揭說明，告訴人丑○○對於無故侵入尖美廣場地下一
    樓之人，自有權提出告訴。被告乙○○之辯護人辯以：丑○○非合法告訴權人云云，尚非可採。
(七)綜上，本件業經有權告訴之丑○○委任查名邦律師，於96年
    1 月9 日即告訴期間屆滿前向高雄地檢署檢察官提出告訴，
    其告訴自屬合法。
二、證據能力方面：
    按被告以外之人於審判外之陳述，雖不符刑事訴訟法第159
    條之1 至第159 條之4 之規定，而經當事人於審判程式同意
    作為證據，法院審酌該言詞陳述或書面陳述作成時之情況，
    認為適當者，亦得為證據；當事人、代理人或辯護人於法院
    調查證據時，知有刑事訴訟法第159 條第1項 不得為證據之
    情形，而未於言詞辯論終結前聲明異議者，視為有前項之同
    意，刑事訴訟法第159 條之5 定有明文。本件下列所引用之
    證據，均經本院依法踐行調查證據程序，公訴人、被告己○○等8 人、被告乙○○之辯護人俱不爭執各該證據之證據能
    力，且迄至本院言詞辯論終結前，未就上開證據之證據能力
    聲明異議，復查無依法應排除其證據能力之情形，本院審酌
    上開證據之形式及取得之過程並無瑕疵、與待證事實具有關
    連性等情況，認為適當，揆諸前揭規定，認上開證據俱有證
    據能力，均得為本案之證據。
參、被告己○○等8 人均無罪部分：
一、按檢察官就被告犯罪事實，應負舉證責任，並指出證明之方
    法；犯罪事實應依證據認定之，無證據不得認定犯罪事實；
    不能證明被告犯罪者，應諭知無罪之判決，刑事訴訟法第16
    1 條第1 項、第154 條第2 項、第301 條第1 項分別定有明
    文。又事實之認定，應憑證據，如未能發現相當證據，或證
    據不足以證明，自不能以推測或擬制之方法，為裁判之基礎
    。且認定不利於被告之事實，須依積極證據，苟積極證據不
    足為不利於被告事實之認定時，即應為有利於被告之認定，
    更不必有何有利之證據；刑事訴訟法上所謂認定犯罪事實之
    積極證據，係指適合於被告犯罪事實之認定之積極證據而言
    ，雖不以直接證據為限，間接證據亦包括在內，然而無論直
    接或間接證據，其為訴訟上之證明，須於通常一般之人均不
    致有所懷疑，而得確信其為真實之程度者，始得據為有罪之
    認定，倘其證明尚未達到此一程度，而有合理之懷疑存在，
    無從使事實審法院得有罪之確信時，即應由法院諭知被告無
    罪之判決（最高法院30年上字第816 號、29年上字第3105號
    、40年臺上字第86號、76年臺上字第4986號判例意旨可資參
    照）。
二、公訴人認被告己○○等8 人涉犯前開侵入住宅犯行，無非以
    被告辛○○、己○○等8 人之供述、告訴人癸○○及子○○
    （實為證人，並非告訴人，業如前述）之指述、證人譚錦鳳
    、譚謝美蘭、黃明慶之證述，及高雄地檢署之勘驗筆錄及照
    片等為其論據。然訊據被告己○○等8 人固均坦承於上開時
    間，有自高雄市○○街43號進入後，沿電動手扶梯走至尖美
    商業廣場地下一樓之事實，惟均堅決否認有何侵入住宅之犯
    行，被告己○○等8 人答辯及被告乙○○之辯護人辯護意旨
    如下：
(一)被告己○○辯稱：伊要向第三人郭文瑞買其拍定的部分，郭
    文瑞叫伊進去看看，因為沒有其他通道可以進入郭文瑞拍定
    的範圍，只能從樓梯間進入，當天也有警察隨同伊與本案其
    他被告進入，伊沒有犯罪等語。
(二)被告戊○○及庚○○均辯稱：案發當天是受僱到該處做粗工
    ，並由雇主壬○○會同警員帶領進入尖美廣場地下一樓，伊
    等沒有犯罪等語。
(三)被告壬○○辯稱：伊於案發當天是受郭文瑞拜託，要伊帶幾
    個工人到該處幫忙打掃清理，順便測量位置，伊就雇用被告
    戊○○及庚○○去清掃，伊到達現場時，警察也在那裡，伊
    是跟著本案其他被告進入地下一樓，就伊的認知，伊進去的
    地下一樓所有權是郭文瑞的，伊有看過郭文瑞的所有權狀，
    所以伊認為自己沒有犯罪等語。
(四)被告乙○○辯稱：伊是郭文瑞的朋友，案發當天，郭文瑞的
    委任律師郭福三來電，請伊拿尖美廣場地上一樓及地下一樓
    的竣工圖去現場，以確定郭文瑞所標得不動產之位置，伊抵
    達尖美廣場一樓時，沒有看到郭文瑞及其所僱請的工人，伊
    就問三民第二分局的便衣警員，警員表示人都在地下一樓並
    指引伊下樓的地點，伊依指引剛走到電扶梯時，就聽到同濟
    堂的人（指癸○○、譚錦鳳、子○○等人）說這個也要告，
    伊只是拿圖去現場而已，伊認為自己沒有犯罪等語。被告乙○○之辯護人則以：(1)第三人郭文瑞拍得之修武街43號及大
    昌二路266 號地下一樓之64等2 建物間，並無樓梯或其他通
    道可通行，僅能透過修武街43號後方之門進入告訴人丑○○
    原經營之同濟堂生活館，再利用原設置之電動手扶梯進入大
    昌二路266 號地下一樓之64，此行進路線所經之處係尖美廣
    場的公共設施，亦即共用部分，告訴人丑○○並無排除他人
    使用之權利，而被告乙○○於案發當日即是遵循上開路線進
    入尖美廣場地下一樓，自無侵入他人建築物之事實。(2)被告
    乙○○當時僅單純執行郭文瑞委託之任務而行經上開路線，
    亦與刑法第306 條所謂「無故」之要件有間。(3)被告乙○○
    主觀上認定其所行經之處，係尖美廣場的共同使用部分，自
    無侵入他人建築物之犯意等語，為被告乙○○辯護。
(五)被告甲○○、丁○及丙○○均辯稱：伊等3 人都是國華徵信
    公司的員工，當天是由主管即被告辛○○帶領，前往案發地
    點拍照攝影蒐證，尖美廣場地下一樓沒有門牌，有好幾個門
    是開著的，伊等也不知道地下一樓的產權究竟歸屬何人所有
    ，伊等沒有犯罪等語。
三、經查：
(一)告訴人丑○○於91年3 月22日向尖美管委會承租尖美廣場地
    下一樓至地上五樓，以及部分之地下二樓停車場，共約6,00
    0 坪之範圍，租賃期間自91年4 月1 日起至98年11月15日止
    ，嗣雙方因給付租金問題產生糾紛，經尖美管委會訴請告訴
    人丑○○給付租金，獲得一部勝訴判決確定，尖美管委會並
    於92年8 月間寄發存證信函予告訴人丑○○，為終止雙方間
    有關尖美廣場之租賃契約之意思表示，惟尖美管委會訴請告
    訴人丑○○返還尖美廣場之訴訟，依法視為撤回，至今查無
    有另行起訴並執行完畢之案件等情，業如前述，是告訴人丑
    ○○現仍為尖美廣場地下一樓之占有使用權人乙節，堪可認
    定。
(二)門牌號碼高雄市○○○路266 號地下一樓之64（建號：高雄
    市○○區○○段15486 號）即屬於尖美廣場地下一樓之一部
    分（面積488.45平方公尺）及其共同使用部分（建號：同段
    15864 號，權利範圍：255/10000 ）、門牌號碼高雄市○○
    區○○街43號（建號：高雄市○○區○○段15524 號）即屬
    於尖美廣場地上一樓之一部分（面積379.8 平方公尺）及其
    共同使用部分（建號：同段15864 號，權利範圍：25/10000
    ），暨上開2 建物坐落之土地，均經本院民事執行處以92年
    度執字第45808 號事件拍賣，由第三人郭文瑞拍定，並取得
    權利移轉證書，且於95年2 月15日上午10時許點交完畢等情
    ，業據證人郭文瑞於警詢中陳述明確（見警一影卷第50至52
    頁），復有存證信函影本、本院95年1 月10日95雄院隆民修
    92執字第45 808號民事執行處通知影本、95年2 月15日執行
    筆錄影本各1 份、高雄市政府地政處三民地政事務所建物、
    土地所有權狀影本、高雄市稅捐稽徵處三民分處95年房屋稅
    繳款書影本各2 份附卷可參（見警一影卷第101 至109 頁）
    ，堪認第三人郭文瑞拍定之範圍包含大昌二路266 號地下一
    樓之64、修武街43號等2 建物之共同使用部分無訛。而證人
    子○○於本院審理中證稱：從修武街43號要到大昌二路266
    號地下一樓之64，必須要繞道，彼此間不相通等語（見本院
    96年度易字第3228號卷《下稱易字卷》卷一第194 頁）；證
    人藍立全於本院審理中證稱：伊受郭文瑞委託處理郭文瑞購
    買之尖美廣場建築物之現場執行事宜，伊於拍定點交後、本
    件案發前，有請地政機關的人員到現場鑑界，但因為當時地
    下一樓是封住的，所以地政人員只有對於修武街43號實際鑑
    界，沒有進入地下一樓，只告訴伊地下一樓的範圍在何處，
    修武街43號與大昌二路266 號地下一樓之64是上下重疊的空
    間等語（見易字卷一第201 、203 、20 5頁）；證人即代表
    尖美管委會與告訴人丑○○簽訂尖美廣場租賃契約之前任主
    任委員張國福於本院審理中亦證稱：修武街43號與大昌二路
    266 號地下一樓之64，2 個門牌號碼之建物沒有相通等語（
    見易字卷二第26頁），復經本院於97年3 月18日會同檢察官
    、被告己○○、戊○○、黃建興、壬○○、乙○○、甲○○
    、證人子○○、癸○○、被告乙○○之辯護人李育任律師，
    至現場勘驗屬實，有勘驗筆錄及現場照片6 張在卷可參（見
    易字卷一第155 至157 頁），則第三人郭文瑞拍定取得之大
    昌二路266 號地下一樓之64建物之空間，位於修武街43號建
    物之正下方，且彼此間並無樓梯、走道相通乙節，即堪認定
    。是被告己○○等8 人於案發當日自修武街43號進入大昌二
    路266 號地下一樓之64之過程，勢必曾行經告訴人丑○○現
    仍占有之尖美廣場地下一樓之空間。
(三)惟證人張國福於本院審理中證稱：如果要從修武街43號進入
    大昌二路266 號地下一樓之64，要從公共樓梯進入等語（見
    易字卷二第26頁）；及證人藍立全於97年4 月30日本院審理
    中證稱：本院於97年3 月18日勘驗現場時，伊也有在場，伊
    於本日庭訊（指97年4 月30日）所劃之從修武街43號進入大
    昌二路266 號地下一樓之64之路線，就是法院於97年3 月18
    日所走的路線，法院履勘現場當天，被告等人也說其等案發
    當天所走的路線也相同，伊所劃的是走步道經由電扶梯進入
    地下一樓之循公共設施的路線等語（見易字卷一第203 至20
    4 頁），並有證人藍立全當庭於尖美廣場建築平面圖上繪製
    之路線圖1 張在卷可參（見易字卷一末所附之牛皮紙袋），
    而被告己○○於本院97年3 月18日勘驗現場時，確當場陳稱
    ：當日伊與其他被告係從修武街43號後方之門，進入原同濟
    堂生活館，利用原電動手扶梯進入大昌二路266 號地下一樓
    之64做隔間施工，沒有其他公共通道相通等語，亦有本院勘
    驗筆錄1 份可稽（見易字卷一第156 頁），顯見被告己○○
    等8 人於案發當日係經由修武街43號後方之門進入尖美廣場
    地上一樓之空間後，再沿電動手扶梯進入大昌二路266 號地
    下一樓之64，且此路線係沿尖美廣場原有之公共設施行進。
    準此，被告己○○等8 人行經尖美廣場地下一樓之路線，固
    有通過告訴人丑○○現仍占有之尖美廣場地下一樓之部分空
    間，惟被告己○○等8 人既是沿公共設施行進，且第三人郭
    文瑞拍定之範圍包含修武街43號、大昌二路266 號地下一樓
    之64等2 建物之共同使用部分，則郭文瑞及其授權之人自有
    權使用該2 建物之共同使用部分即尖美廣場之公共設施，告
    訴人丑○○不得主張排他性之使用，是被告己○○得郭文瑞
    之同意進入查看、被告壬○○受郭文瑞委託而帶領被告戊○○、庚○○進入清掃、被告乙○○受郭文瑞之委任律師郭福
    三所託，送尖美廣場之竣工圖至現場、被告甲○○、丁○、
    丙○○由受郭文瑞委託之辛○○帶領，進入該處執行郭文瑞
    委託之拍攝蒐證工作，自不該當刑法第306 條侵入住居之要
    件。被告乙○○之辯護人此部分之答辯，洵屬有據。至被告
    己○○、戊○○、庚○○、壬○○、甲○○、丁○及丙○○
    固未為此部分之辯解，惟依上開說明，其等行經之路線既與
    被告乙○○相同，則其等行經尖美廣場地下一樓之行為，自
    亦不得逕以侵入住居罪相繩。
四、綜上所述，被告己○○等8 人固有於上開時、地，未經告訴
    人丑○○之同意，即進入告訴人丑○○現仍占有使用之尖美
    廣場地下一樓之行為，惟被告己○○等8 人行經之路線係原
    尖美廣場之公共設施，且均有獲得同為尖美廣場區分所有權
    人即亦有權使用該公共設施之郭文瑞之委託或授權，自難逕
    以刑法第306 條侵入住居罪相繩。本件公訴人所為之舉證，
    尚不足以證明被告己○○等8 人有侵入住居之行為，復查無
    其他積極證據足認被告己○○等8 人有檢察官所指之上述犯
    行，揆諸首揭說明，自應為被告己○○等8 人無罪之諭知。
肆、被告辛○○公訴不受理部分：
    按被告死亡者，應諭知不受理之判決，並得不經言詞辯論為
    之，刑事訴訟法第303 條第5 款、第307 條分別定有明文。
    經查，被告辛○○業於97年8 月5 日死亡，有個人基本資料
    查詢表、除戶戶籍謄本、臺灣高等法院被告前案紀錄表各1
    份在卷可稽（見易更卷一第32頁、卷二第75、77頁），堪信
    為真，爰依前開規定，就被告辛○○部分，不經言詞辯論，
    逕諭知不受理之判決。
據上論斷，應依刑事訴訟法第301 條第1 項、第303 條第5 款、
第307 條，判決如主文。
本案經檢察官陳俊秀到庭執行職務。
中    華    民    國    98    年    10    月    30    日
                  刑事第十七庭  法  官  毛妍懿
以上正本證明與原本無異。
如不服本判決應於收受送達後10日內向本院提出上訴書狀，並應
敘述具體理由；如未敘述上訴理由者，應於上訴期間屆滿後20日
內向本院補提理由書（均須按他造當事人之人數附繕本）「切勿
逕送上級法院」。
中    華    民    國    98    年    11    月    5     日
                                書記官  林晏光


司法院資訊處製作；財團法人民間司法改革基金會備份。
